【裁判字號】    97,易,3018
【裁判日期】    971205
【裁判案由】    偽造文書等
【裁判全文】
臺灣臺北地方法院刑事判決              97年度易字第3018號
公  訴  人  臺灣臺北地方法院檢察署檢察官
被      告  甲○○
選任辯護人  蘇嘉瑞律師
            葉建廷律師
            馬傲秋律師
上列被告偽造文書等案件，經檢察官提起公訴（九十七年度偵字
第一八一八八號），本院判決如下：
    主  文
甲○○犯詐欺取財罪，共拾貳罪，各處如附表所示之刑，如易科
罰金，均以新臺幣壹仟元折算壹日；其中如附表編號一、二、四
所示各罪各減刑如附表所示，如易科罰金，均以新臺幣壹仟元折
算壹日。應執行拘役壹佰壹拾日，如易科罰金，以新臺幣壹仟元
折算壹日。緩刑年。
    事  實
一、甲○○係址設臺北市松山區○○○路○段97巷2弄1號「優品
    診所」之執業醫師及負責人，為從事業務之人。該診所與中
    央健康保險局（下稱健保局）簽訂有「全民健康保險特約醫
    事服務機構合約」，為依全民健康保險法、全民健康保險法
    施行細則、全民健康保險醫事服務機構特約及管理辦法、全
    民健康保險醫療辦法、全民健康保險醫事服務機構醫療服務
    審查辦法及上開合約等有關規定辦理全民健康保險醫療業務
    之人，且為健保局之特約醫事服務機構，依特約醫事服務機
    構在辦理全民健康保險之醫療業務時，保險對象應親自就診
    ，按實際就診次數、依病情、病歷記載所開藥品及醫療服務
    內容，據以向健保局申報領取健保費用。詎甲○○竟意圖為
    自己不法所有，基於詐欺及行使業務上登載不實文書之犯意
    ，自民國九十六年三月間起至同年八月間止，利用不知情之
    如附表所示病患於如附表所示「實際就診日期」前往優品診
    所看病之機會，增刷前揭病患之IC健保卡之方式虛偽掛號後
    ，將如附表所示「謊報就診日期」、「不實醫療內容」欄內
    所示之不實醫療日期、內容，登載於其業務上所作成之病歷
    文書上，復據以製作不實之「中央健康保險局保險對象門診
    就醫紀錄明細表」電磁紀錄文書檔案，再透過電腦連線方式
    ，多次將前揭不實之電磁紀錄檔案傳輸至健保局，申報請領
    如附表所示之醫療給付而行使之，使健保局陷於錯誤，依上
    開不實之就醫紀錄給付醫療費用達新臺幣（下同）四千五百
    九十五元，足以生損害於附表所示病患及健保局對於醫務管
    理之正確性。嗣健保局臺北分局監測九十六年第一季健保IC
    卡「同日多刷人數比例」資料異常院所，發現優品診所多刷
    比例偏高，並於九十六年十一月十六日至同年十二月七日期
    間，隨機抽訪如附表所示之病患，始查知上情。
二、案經健保局函送臺灣臺北地方法院檢察署檢察官偵查起訴。
    理  由
一、按本件被告甲○○所犯係死刑、無期徒刑、最輕本刑為三年
    以上有期徒刑以外之罪，其於準備程序就前揭被訴事實為有
    罪之陳述，經本院告知簡式審判程序之旨，並聽取其與公訴
    人之意見後，本院合議庭認無不得或不宜改依簡式審判程序
    進行之處，爰依刑事訴訟法第二百七十三條之一第一項、第
    二百八十四條之一，裁定由受命法官獨任進行簡式審判程序
    ，並依刑事訴訟法第二百七十三條之二之規定，其證據調查
    不受同法第一百五十九條第一項規定之限制，合先敘明。
二、前揭犯罪事實，業據被告於本院審理時坦承不諱，核與證人
    黃顗昀、王環信、陳建仲、顧淑文、沈毓倫、李如晶於健保
    局訪查及偵查中，證人陳冠豪於健保局訪查時所證情節大致
    相符，並有優品診所合約書、基本資料表、如附表所示病患
    之訪查紀錄、保險對象IC卡資料查詢、健保局保險對象門診
    就醫紀錄明細表、病歷表、病歷紀錄等資料附卷可稽，足認
    被告自白核與事實相符，應堪信為真正。是本件事證明確，
    被告上開犯行應堪認定，應予依法論科。
三、核被告所為係犯刑法第二百十六條、第二百十五條、第二百
    二十條第二項之行使業務上登載不實準文書罪及同法第三
    百三十九條第一項之詐欺取財罪。其業務上登載不實準文書
    之低度行為，為行使業務上登載不實準文書之高度行為所吸
    收，不另論罪。被告以一行使行為，同時觸犯行使業務上登
    載不實準文書罪及詐欺取財罪，為想像競合犯，應從一重之
    詐欺取財罪論處。又被告多次詐欺取財犯行，犯意各別，行
    為互殊，應予分論併罰。爰審酌被告前無刑事犯罪紀錄，素
    行良好，有臺灣高等法院被告前案紀錄表一份在卷可參，其
    因一時貪念，擅將將病患之就醫記錄為虛偽不實之填載，並
    據以申報門診醫療費用，所為實屬可議，惟所詐得之金額非
    鉅，且犯後坦承犯行，態度尚佳等一切情狀，分別量處如主
    文所示之刑，並各諭知易科罰金之折算標準，且定其應執行
    之刑。另被告所為如附表編號一、二、四之犯行，其犯罪時
    間均係在九十六年四月二十四日之前，合於中華民國九十六
    年罪犯減刑條例之規定，應依該條例第二條第一項第三款、
    第七條、第九條及第十一條之規定，減其宣告刑二分之一，
    並諭知易科罰金之折算標準，且與其他不得減刑之罪定其應
    執行刑。再被告前未曾受有期徒刑以上刑之宣告，有卷附臺
    灣高等法院被告前案紀錄表一份可按，其因一時失慮，誤罹
    刑章，事後已坦承犯行，深具悔意，經此偵、審教訓，當知
    所警惕，信無再犯之虞，本院因認暫不執行其刑為當，予以
    宣告緩刑三年，用啟自新。
據上論斷，應依刑事訴訟法第二百七十三條之一第一項、第二百
九十九條第一項前段，刑法第二百十六條、第二百十五條、第二
百二十條第二項、第三百三十九條第一項前段、第五十五條、第
四十一條第一項前段、第五十一條第六款、第七十四條第一項，
中華民國九十六年罪犯減刑條例第二條第一項第三款、第七條、
第九條、第十一條，刑法施行法第一條之一，判決如主文。
本案經檢察官李彥霖到庭執行職務。
中    華    民    國    97    年    12    月    5     日
              臺灣臺北地方法院刑事第十七庭
                              法  官  劉秀君
上正本證明與原本無異。
如不服本判決應於收受送達後10日內向本院提出上訴書狀，並應
敘述具體理由；其未敘述上訴理由者，應於上訴期間屆滿後20日
內向本院補提理由書（均須按他造當事人之人數附繕本）「切勿
逕送上級法院」。告訴人或被害人如對於本判決不服者，應具備
理由請求檢察官上訴，其上訴期間之計算係以檢察官收受判決正
本之日期為準。
                              書記官  吳俊龍
中    華    民    國    97    年    12    月    5     日
附錄本案論罪科刑法條全文：
中華民國刑法第216條
（行使偽造變造或登載不實之文書罪）
行使第 210 條至第 215 條之文書者，依偽造、變造文書或登載
不實事項或使登載不實事項之規定處斷。
中華民國刑法第215條
（業務上文書登載不實罪）
從事業務之人，明知為不實之事項，而登載於其業務上作成之文
書，足以生損害於公眾或他人者，處3年以下有期徒刑、拘役或5
百元以下罰金。
中華民國刑法第220條
（準文書）
在紙上或物品上之文字、符號、圖畫、照像，依習慣或特約，足
以為表示其用意之證明者，關於本章及本章以外各罪，以文書論
。
錄音、錄影或電磁紀錄，藉機器或電腦之處理所顯示之聲音、影
像或符號，足以為表示其用意之證明者，亦同。
中華民國刑法第339條
（普通詐欺罪）
意圖為自己或第三人不法之所有，以詐術使人將本人或第三人之
物交付者，處5年以下有期徒刑、拘役或科或併科1千元以下罰金
。
以前項方法得財產上不法之利益或使第三人得之者，亦同。
前二項之未遂犯罰之。
附表：
┌──┬────┬──────┬──────┬──────┬────┬───────┐
│編號│病患姓名│實際就診日期│謊報就診日期│不實醫療內容│詐得款項│     宣告刑   │
├──┼────┼──────┼──────┼──────┼────┼───────┤
│1   │黃顗昀  │96年3月24日 │96年3月22日 │眩暈        │375元   │拘役貳拾日，減│
│    │        │            │            │            │        │為拘役拾日。  │
├──┼────┼──────┼──────┼──────┼────┼───────┤
│2   │王環信  │96年4月5日  │96年3月16日 │接觸性皮膚炎│375元   │拘役貳拾日，減│
│    │        │            │            │及其他濕疹  │        │為拘役拾日。  │
├──┼────┼──────┼──────┼──────┼────┼───────┤
│3   │陳建仲  │96年5月1日  │96年4月30日 │過敏性蕁麻疹│375元   │拘役貳拾日。  │
├──┼────┼──────┼──────┼──────┼────┼───────┤
│4   │顧淑文  │96年3月13日 │96年3月5日  │急性咽炎    │375元   │拘役貳拾日，減│
│    │        │            │            │            │        │為拘役拾日。  │
├──┼────┼──────┼──────┼──────┼────┼───────┤
│5   │沈毓倫  │96年5月8日  │96年4月30日 │腸胃炎      │375元   │拘役貳拾日。  │
│    │        │（自費減重）├──────┼──────┼────┼───────┤
│    │        │            │96年5月1日  │過敏性蕁麻疹│375元   │拘役貳拾日。  │
│    │        │            ├──────┼──────┼────┼───────┤
│    │        │            │96年5月3日  │泌尿道感染  │375元   │拘役貳拾日。  │
│    │        │            ├──────┼──────┼────┼───────┤
│    │        │            │96年5月8日  │急性咽炎    │375元   │拘役貳拾日。  │
├──┼────┼──────┼──────┼──────┼────┼───────┤
│6   │李如晶  │96年5月31日 │96年5月24日 │接觸性皮膚炎│375元   │拘役貳拾日。  │
│    │        │            │            │及其他濕疹  │        │              │
│    │        │（自費減重）├──────┼──────┼────┼───────┤
│    │        │            │96年5月28日 │急性咽炎    │375元   │拘役貳拾日。  │
│    │        │            ├──────┼──────┼────┼───────┤
│    │        │            │96年5月31日 │接觸性皮膚炎│375元   │拘役貳拾日。  │
│    │        │            │            │及其他濕疹  │        │              │
├──┼────┼──────┼──────┼──────┼────┼───────┤
│7   │陳冠豪  │96年8月9日  │96年8月14日 │雞眼及胼胝  │470元   │拘役貳拾日。  │
│    │        │（96年8月14 │            │            │        │              │
│    │        │日補刷健保IC│            │            │        │              │
│    │        │卡）        │            │            │        │              │
└──┴────┴──────┴──────┴──────┴────┴───────┘


司法院資訊處製作；財團法人民間司法改革基金會備份。
